臺灣彰化地方法院刑事判決
111年度訴字第26號
公  訴  人  臺灣彰化地方檢察署檢察官
被      告  吳柏亨


上列被告因加重詐欺等案件，經檢察官提起公訴（110年度少連
偵字第51號），被告於準備程序進行中就被訴事實為有罪之陳述
，本院進行簡式審判程序，判決如下：
    主  文
吳柏亨犯三人以上共同詐欺取財罪，累犯，處有期徒刑壹年貳月
。
未扣案之犯罪所得新臺幣貳仟元沒收，於全部或一部不能沒收或
不宜執行沒收時，追徵其價額。
    犯罪事實及理由
一、程序事項：被告吳柏亨就被訴事實為有罪之陳述，經本院合
    議庭裁定由受命法官獨任以簡式審判程序審理，依刑事訴訟
    法第273條之2、同法第159條第2項之規定，不適用傳聞法則
    有關限制證據能力之相關規定；並得依同法第310條之2準用
    同法第454條之規定製作略式判決書，僅需記載犯罪事實、
    證據名稱及應適用之法條，且得以簡略方式為之，先予敘明
    。
二、犯罪事實：吳柏亨於民國109年12月底加入黃顗澄、葉正彬
    、少年黃○宇（黃顗澄、葉正彬、少年黃○宇另案偵查、審理
    中）等人所屬三人以上、以實施詐術為手段、具有持續性及
    牟利性之有結構性詐欺集團組織（吳柏亨違反組織犯罪防制
    條例部分，另案由臺灣雲林地方法院審理中，不在本件起訴
    範圍內），擔任俗稱「收水」之工作，而與黃顗澄、葉正彬
    、黃○宇及該詐欺集團其他姓名年籍不詳之成員共同意圖為
    自己不法之所有，基於三人以上共同詐欺取財及隱匿詐欺所
    得去向之洗錢、非法由自動付款設備取財之犯意聯絡，先由
    詐欺集團成員於110年1月23日12時許，佯稱為士林刑事組陳
    文正警官撥打電話向林陳秀誆稱：林陳秀涉嫌販賣帳戶給販
    毒集團，要查林陳秀的資金流向，要交出所有帳戶的存簿、
    提款卡、密碼、印章調查云云，致林陳秀陷於錯誤，於同日
    15時23分，依詐欺集團成員指示將其中華郵政股份有限公司
    （下稱郵局）帳號00000000000000號、第一商業銀行帳號00
    000000000號帳戶之存簿、提款卡、密碼及印章，置放在彰
    化縣埔心鄉員鹿路（住址詳卷）住家前花盆下，少年黃○宇
    旋即前往該處取走林陳秀上開帳戶物品，並於同日15時54分
    至15時58分許，前往埔心鄉忠義北路70號埔心郵局自動櫃員
    機，持林陳秀上開郵局提款卡提領現金共新臺幣（下同）14
    9,000元，再於同日16時19分至16時21分許，在上址埔心郵
    局自動櫃員機，持林陳秀上開第一商業銀行提款卡提領現金
    共40,000元。嗣吳柏亨於同日16時25分許，在埔心鄉育英路
    防火巷內與少年黃○宇會合，由吳柏亨向少年黃○宇收取其所
    提領之贓款189,000元及林陳秀上開帳戶物品，吳柏亨自所
    收受之款項中交付6,000予黃○宇作為報酬，再於同日19時許
    ，前往桃園市蘆竹區富國路2段某巷弄內，將所餘贓款183,0
    00元及林陳秀上開帳戶物品轉交予另一詐欺集團成員，以此
    方式隱匿詐欺犯罪所得之去向，吳柏亨並因此獲得2,000元
    之報酬。嗣林陳秀發覺遭騙後報警處理，為警調閱相關監視
    器畫面而循線查獲。
三、前項犯罪事實，有下列證據可資為佐：
　㈠被告吳柏亨於警詢、偵查中及本院準備程序、審理時之供述
    。
　㈡證人即少年共犯黃○宇於警詢時之證言。
　㈢證人即告訴人林陳秀於警詢時之證言。
　㈣證人即門號0000000000號行動電話申登人林辰翰於警詢時之
    證言。
　㈤監視器錄影畫面翻拍相片(少連偵卷第17至28頁反面)。
　㈥台灣大車隊110年1月30日回覆電子郵件(少連偵卷第29頁)。
　㈦被告所使用門號0000000000號行動電話之通聯調閱查詢單(少
    連偵卷第30頁)。
四、論罪科刑部分：
　㈠過去實務認為，行為人對犯特定犯罪所得之財物或利益作直
    接使用或消費之處分行為，或僅將自己犯罪所得財物交予其
    他共同正犯，祇屬犯罪後處分贓物之行為，非本條例所規範
    之洗錢行為，惟依105年12月28日修正公布、106年6月28日
    施行之洗錢防制法規定，倘行為人意圖掩飾或隱匿特定犯罪
    所得來源，而將特定犯罪所得直接消費處分，甚或交予其他
    共同正犯予以隱匿，或由共同正犯以虛假交易外觀掩飾不法
    金流移動，即難認僅單純犯罪後處分贓物之行為，應仍構成
    洗錢防制法第2條第1或2款之洗錢行為（最高法院108年度台
    上字第3086號、109年度台上字第1641號判決意旨參照）。
    本件詐欺集團成員對告訴人林陳秀詐騙，要求告訴人將其帳
    戶物品放置在指定地點，再由少年黃○宇前往拿取，並持告
    訴人上開郵局、第一商業銀行帳戶提款卡提領，取得後交付
    予被告，被告再層轉交付款項予詐欺集團其他成員，而隱匿
    詐欺犯罪所得之去向，依前開說明，應構成洗錢防制法第14
    條第1項之一般洗錢罪。
　㈡按刑法第339條之2第1項之以不正方法由自動付款設備取得他
    人之物罪，其所謂「不正方法」，係泛指一切不正當之方法
    而言，並不以施用詐術為限，例如：以強暴、脅迫、詐欺、
    竊盜或侵占等方式取得他人之提款卡及密碼，再冒充本人由
    自動提款設備取得他人之物，或以偽造他人之提款卡由自動
    付款設備取得他人之物等等，均屬之(最高法院94年度台上
    字第4023號判決意旨參照)。本件告訴人因遭詐欺集團成員
    施用詐術，依指示將有其郵局及第一商業銀行帳戶物品放置
    在指定地點，共犯少年黃○宇取得後，再持該提款卡提領，
    告訴人並未同意取得其提款卡之人使用該提款卡提領帳戶內
    款項，少年黃○宇係違反告訴人之意思，冒充本人持卡提領
    ，依上開說明，核屬刑法第339條之2第1項所謂之「不正方
    法」，應成立刑法第339條之2第1項之非法由自動付款設備
    取財罪。
　㈢是核被告所為，係犯刑法第339條之4第1項第2款之三人以上
    共同詐欺取財罪、洗錢防制法第14條第1項之一般洗錢罪及
    刑法第339條之2第1項之非法由自動付款設備取財罪。
　㈣本案詐欺集團成員雖有冒用公務員名義對告訴人詐欺取財之
    情形，惟被告供稱：我不知道集團成員會冒用公務員對被害
    人詐騙等語（本院卷第71頁），衡諸現今詐騙手法不一，被
    告於詐欺集團中擔任收水角色，與告訴人並無直接接觸，被
    告依指示收取車手提領之款項及告訴人帳戶物品，對於詐欺
    集團其他成員係以何種方式詐騙告訴人，實無從得悉，依卷
    內事證亦無法證明被告有於事前參與詐騙手法之謀議，更無
    法認定被告即為對告訴人實施詐騙之實際行為人，自難遽認
    被告主觀上知悉或已預見詐欺集團成員有冒用公務員名義詐
    欺取財之情形，而構成刑法第339條之4第1項第1款「冒用政
    府機關或公務員名義犯之」之加重事由，公訴人認被告犯刑
    法第339條之4第1項第1款之罪嫌，容有誤會，然此僅屬加重
    條件之增減，不生變更起訴法條問題，亦無庸就不存在之加
    重條件說明不另為無罪之諭知（最高法院98年度台上字第59
    66號判決意旨參照）。
　㈤又犯罪事實已否起訴，以起訴書所記載之犯罪事實為準，而
    不以所引法條為依據。本件起訴書犯罪事實已提及共犯少年
    黃○宇持詐欺取得之告訴人郵局、第一商業銀行帳戶提款卡
    ，在自動櫃員機提領款項，雖被告所犯法條未記載刑法第33
    9條之2第1項之非法由自動付款設備取財罪，但此部分犯行
    核係漏載法條，而非未起訴。
　㈥被告就上開犯罪事實，與黃顗澄、葉正彬、少年黃○宇及其他
    姓名年籍不詳之該詐欺集團成員有犯意聯絡、行為分擔，為
    共同正犯。又兒童及少年福利與權益保障法第112條第1項前
    段規定：「成年人教唆、幫助或利用兒童及少年犯罪或與之
    共同實施犯罪或故意對其犯罪者，加重其刑至2分之1。」係
    以成年之行為人所教唆、幫助、利用、共同犯罪或其犯罪被
    害者之年齡，作為加重刑罰之要件，固不以該行為人具有確
    定故意而明知兒童及少年之年齡為必要，但至少仍須存有不
    確定故意，亦即預見所教唆、幫助、利用、共同實行犯罪或
    故意對其犯罪之人，係為兒童或少年，而不違背其本意者，
    始足當之（最高法院108年度台上字第2554號判決意旨參照
    ）。查共犯黃○宇為93年11月生，有其個人基本資料查詢結
    果在卷足憑（本院卷證物袋內），於本案行為時雖為少年，
    但被告否認知悉車手黃○宇為少年，供稱：我不知道黃○宇是
    少年，那天第一次見面，沒有多聊，事情結束就分開了，我
    跟黃○宇當天接觸只有幾分鐘而已等語（本院卷第71至72頁
    ），且少年黃○宇當時年紀已經滿16歲，觀卷附提款機影像
    照片（少連偵卷第20至22頁），黃○宇外觀上看來並非明顯
    年幼的兒童或少年，被告當時僅於收取款項時與車手短暫接
    觸，自難認被告已明知黃○宇為少年，或預見黃○宇係少年而
    不違背其本意，故無兒童及少年福利與權益保障法第112條
    第1項前段成年人與少年共同實施犯罪加重其刑規定之適用
    。
　㈦被告係以一行為同時觸犯加重詐欺取財罪、一般洗錢罪及非
    法由自動付款設備取財罪，為想像競合犯，應依刑法第55條
    前段之規定，從一重之三人以上共同犯詐欺取財罪處斷。又
    想像競合犯之處斷刑，本質上係「刑之合併」。其所謂從一
    重處斷，乃將想像競合犯組成之評價上數罪，合併為科刑一
    罪，其所對應之刑罰，亦合併其評價上數罪之數法定刑，而
    為一個處斷刑。易言之，想像競合犯侵害數法益者皆成立犯
    罪，論罪時必須輕、重罪併舉論述，同時宣告所犯各罪名，
    包括各罪有無加重、減免其刑之情形，亦應說明論列，量刑
    時併衡酌輕罪部分量刑事由，評價始為充足，然後依刑法第
    55條前段規定「從一重處斷」，非謂對於其餘各罪可置而不
    論。因此，法院決定處斷刑時，雖以其中最重罪名之法定刑
    ，做為裁量之準據，惟於裁量其輕重時，仍應將輕罪合併評
    價在內（最高法院108年度台上字第4408號判決意旨參照）
    。查被告於偵查中及審判中均已自白有洗錢行為（見少連偵
    卷第5至6頁、第54頁、本院卷第70至71頁筆錄），就所犯洗
    錢防制法第14條第1項之一般洗錢罪，符合同法第16條第2項
    所定之減輕其刑規定，此部分減輕事由，自應於量刑時併予
    衡酌。
　㈧被告前因不能安全駕駛之公共危險案件，經臺灣花蓮地方法
    院以107年度花交簡字第293號判處有期徒刑4月確定，於107
    年9月7日易科罰金執行完畢，有卷附臺灣高等法院被告前案
    紀錄表可按，其受有期徒刑之執行完畢，5年以內故意再犯
    有期徒刑以上之罪，符合刑法第47條第1項累犯所定之要件
    ，且依大法官釋字第775號解釋意旨，審酌本案被告犯罪情
    節，並無因適用刑法第47條第1項規定加重最低本刑致無法
    處以最低法定本刑，而使其所受刑罰超過所應負擔罪責之罪
    刑不相當情形，是仍應依刑法第47條第1項之規定，加重其
    刑。
　㈨爰以行為人之責任為基礎，審酌被告不思循正途獲取財物，
    明知詐欺集團橫行，竟貪圖不法所得，加入詐欺集團，擔任
    「收水」工作，而與詐欺集團其他成員彼此分工合作，共同
    詐取告訴人之財物，造成告訴人受有財產上之損害，犯後無
    法賠償告訴人所受損害之犯後態度，被告犯後坦承犯行（含
    洗錢犯行），且非居於本案犯罪之主導地位，及其犯罪之手
    段、參與情節、被告智識程度為高中畢業、現在家中小吃部
    幫忙、未婚、與父母同住之家庭狀況等一切情狀，量處如主
    文所示之刑。　
五、關於沒收：按犯罪所得，屬於犯罪行為人者，沒收之，於全
    部或一部不能沒收或不宜執行沒收時，追徵其價額，刑法第
    38條之1第1項前段、第3項定有明文。被告所獲得之2,000元
    報酬，屬於被告之犯罪所得，應依刑法第38條之1第1項前段
    之規定宣告沒收之，並依同條第3項之規定，諭知於全部或
    一部不能沒收或不宜執行沒收時，追徵其價額。
六、據上論斷，依刑事訴訟法第273條之1第1項、第299條第1項
    前段、第310條之2、第454條第1項，判決如主文。
本案經檢察官施教文提起公訴，檢察官黃建銘到庭執行職務。
中　　華　　民　　國　　111 　年　　3 　　月　　22　　日
                  刑事第七庭    法  官  王素珍
以上正本證明與原本無異。　　　　　　　　　
如不服本判決應於收受判決後20日內向本院提出上訴書狀，並應
敘述具體理由。其未敘述上訴理由者，應於上訴期間屆滿後20日
內向本院補提理由書（均須按他造當事人之人數附繕本）「切勿
逕送上級法院」。
告訴人或被害人對於判決如有不服具備理由請求檢察官上訴者，
其上訴期間之計算係以檢察官收受判決正本之日期為準。
中　　華　　民　　國　　111 　年　　3 　　月　　22　　日
                                書記官  楊筱惠
附錄本案論罪科刑法條：
刑法第339條之2第1項
意圖為自己或第三人不法之所有，以不正方法由自動付款設備取
得他人之物者，處3年以下有期徒刑、拘役或30萬元以下罰金。
第339條之4第1項第2款
犯第339條詐欺罪而有下列情形之一者，處1年以上7年以下有期
徒刑，得併科1百萬元以下罰金：
二、三人以上共同犯之。
洗錢防制法第14條第1項
有第二條各款所列洗錢行為者，處7年以下有期徒刑，併科新臺
幣5百萬元以下罰金。